【裁判字號】    95,簡,747
【裁判日期】    951229
【裁判案由】    區域計畫法
【裁判全文】
臺北高等行政法院判決
                                     95年度簡字第747號
原      告  甲○○
            乙○○
被      告  桃園縣政府
代  表  人  丙○○縣長）住同.
上列當事人間因區域計畫法事件，原告不服內政部中華民國95年
8 月2 日台內訴字第0950117682號訴願決定，提起行政訴訟。本
院判決如下：
    主  文
原告之訴駁回。
訴訟費用由原告負擔。
    事  實
一、事實概要：
    原告承租祭祀公業吳鳶林所有坐落桃園縣八德鄉○○段180
    地號特定農業區農牧用地土地（下稱系爭土地），95年3 月
    15日經桃園縣八德市公所與八德地政事務所會勘結果，該筆
    土地挖掘成池，桃園縣八德市公所以95年3 月20日德都字第
    0950007053號函檢送非都市土地違規使用案件處理查報表予
    被告，被告函知原告陳述意見，原告於95年4 月17日具聲明
    書表示，該地原種水稻不敷成本，乃將該地挖掘成池，同意
    恢復原狀。被告以95年4 月19日府地用字第0950109473號函
    知原告，被告所屬農業發展局查認，本件開挖池塘，已非屬
    農業使用，業已違反非都市土地編定使用管制規定，請依法
    向目的事業單位申請恢復土地容許使用項目使用。被告並認
    原告違反區域計畫法第15條第1 項及非都市土地使用管制規
    則第5 條規定，依區域計畫法第21條第1 項及桃園縣違反土
    地使用管制規則罰鍰裁量標準第2 條第1 項及第2 項規定，
    以95年5 月4 日府地用字第0950125460號裁處書，處原告新
    台幣（下同）6 萬元罰鍰，並令停止非法使用，於3 個月內
    依申請恢復土地容許使用項目使用。原告不服，提起訴願，
    經遭駁回，遂向本院提起行政訴訟。
二、兩造聲明：（本案不經言詞辯論，聲明及陳述依兩造之書狀
    記載）
  (一)原告聲明：
    1.訴願決定及原處分關於裁處罰鍰6 萬元部分撤銷（原告起
      訴書雖記載撤銷訴願決定及原處分，但關於原處分主文命
      停止非法使用及於3 個月內依法申請恢復土地容許使用項
      目使用部分，原告業依被告通知將系爭土地恢復原狀並改
      種植茭白筍，詳如原告事實欄主張，因此，原告真意應係
      對裁處罰鍰6 萬元部分不服，茲據此而為記載）。
    2.訴訟費用由被告負擔。
  (二)被告聲明：
    1.駁回原告之訴。
    2.訴訟費用由原告負擔
三、兩造之爭點：原告將系爭土地開挖成池，是否違反區域計畫
    法第15條第1 項及非都市土地使用管制規則第5 條規定，而
    應依區域計畫法處以罰鍰？
  (一)原告主張之理由：
    1.原告等承租系爭土地，屬特定農業區農牧用地土地，水源
      充足，屬於傳統之「濫田」，沼澤之地稍微積水即可成池
      。縱任被告誤認為農地開挖成池，也是屬於農業不可分離
      之灌溉性範疇，並沒有脫離農業屬性。
    2.被告通知命原告將系爭土地恢復原狀時，原告及時將原來
      堆置曬乾之泥土推平即成農地，並非池塘。因種稻人員進
      入仍會陷入泥沼內，深及肚臍，耕種不易，故改種植與水
      稻同性質之茭白筍較容易收成，此有照片可稽，原告並無
      違規使用農地。
  (二)被告主張之理由：
    1.系爭土地編定為特定農業區農牧用地，經民眾檢舉並由八
      德市公所現場會勘拍照查報，未依規定申請農業用地容許
      農業設施同意書即逕行挖掘成池；復按被告所屬水務局95
      年4 月4 日府水務字第0950094952號函說明，及被告所屬
      農業發展局95年4 月14日府農務字第0950106930號書函查
      認結果；系爭土地挖掘成池已非屬農業使用。爰系爭土地
      違反土地使用管制規定之事實業經查證並有照片為證，原
      告於95年4 月22日聲明書中亦確認有挖掘成池情事，被告
      以95年5 月4 日府地用字第0950125460號裁處書處罰原告
      ，於法洵無不合亦無違誤。
    2.按內政部90年2 月6 日台90內營字第9082366 號函及90年
      7 月17日台90內營字第9084529 號函釋示：「按區域計畫
      法第21條規定係以土地有無違反管制使用為其得否處罰之
      要件．... 。」「按行政罰，係指對於違反行政法上義務
      者所科之制裁。行為人之行為是否該當法規構成要件而違
      反行政法上義務，係屬事實認定，如行為人違反行政法上
      義務之事實成立，主管機關即應據以裁罰之。... 」故縱
      使原告於被告裁處前即已恢復原狀，並不影響既成之違規
      事實，原告違反行政法上義務之要件業已成立。
    理  由
一、按非都市土地使用管制規則第5 條第1 項、第6 條第1 項、
    第3 項規定：「非都市土地使用分區劃定及使用地編定後，
    由直轄市或縣（市）政府管制其使用，並由當地鄉（鎮、市
    、區）公所隨時檢查，其有違反土地使用管制者，應即報請
    直轄市或縣（市）政府處理。」「非都市土地經劃定使用分
    區並編定使用地類別，應依其容許使用項目及許可使用細目
    使用。…」「各種使用地容許使用項目、許可使用細目及其
    附帶條件如附表1 。」又區域計畫法第15條第1 項、第21條
    第1項規定：「區域計畫公告實施後，…非都市土地，應由
    有關直轄市或縣（市）政府，按照非都市土地分區使用計畫
    ，製定非都市土地使用分區圖，並編定各種使用地，報經上
    級主管機關核備後，實施管制。…」「違反第15條第1 項之
    管制使用土地者，由該管直轄市、縣（市）政府處新臺幣6
    萬元以上30萬元以下罰鍰，並得限期令其變更使用、停止使
    用或拆除其地上物恢復原狀。」
二、本件原告承租祭祀公業吳鳶林所有坐落桃園縣八德鄉○○段
    180地號特定農業區農牧用地土地，95年3月15日經桃園縣八
    德市公所與八德地政事務所會勘結果，該筆土地挖掘成池之
    事實，有桃園縣八德市私有耕地租約附表、桃園縣八德市公
    所以95年3月20日德都字第0950007053號函檢送非都市土地
    違規使用案件處理查報表暨所附照片在卷可稽。原告雖主張
    其等承租系爭土地，屬特定農業區農牧用地土地，水源充足
    ，屬於傳統之「濫田」，沼澤之地稍微積水即可成池。縱使
    被告誤認為農地開挖成池，也是屬於農業不可分離之灌溉性
    範疇，並沒有脫離農業屬性等等。但查，依卷附照片顯示原
    告將其等承租之系爭土地挖掘成池，深度甚深，並非沼澤之
    地稍微積水而已。原告於95年4 月18日向被告所提聲明書中
    亦陳明該地原為濫地，種植稻作，施工成本與收益恰成反比
    ，無利可圖，故將濫泥挖掘成池等語，足見原告已將系爭土
    地挖掘成池屬實，依照片顯示該池之深度及水深亦無法作為
    農用。原告主張該開挖成池也屬於農業不可分離之灌溉性範
    疇一節，非屬可採。至於原告於被告通知命原告將系爭土地
    恢復原狀時，始將原來堆置曬乾之泥土推平改種植與水稻同
    性質之茭白筍，係屬原告依被告農業發展局95年4 月24日農
    務字第0950116316號書函將挖掘之土壤推回回復可供耕作狀
    態，有原處分說書第7 點可資參照，自不能以此事後之改正
    行為據為免罰之論據。
三、本件原告就系爭土地開挖池塘，已非屬農業使用，業已違反
    非都市土地編定使用管制規定，被告據此認原告違反區域計
    畫法第15 條第1項及非都市土地使用管制規則第5條規定，
    依區域計畫法第21條第1項及桃園縣違反土地使用管制規則
    罰鍰裁量標準第2條第1項及第2項規定，裁處書處原告6萬元
    罰鍰，於法核無不合。訴願決定予以維持，亦屬妥適。原告
    主張前詞，請求撤銷訴願決定及原處分，為無理由，應予駁
    回。
四、本件訴訟標的金額未逾20萬元，為適用簡易程序事件，本判
    決爰不經言詞辯論為之，併此明。
據上論結，本件原告之訴為無理由，爰依行政訴訟法第233條、
第98條第3項前段，判決如主文。
中    華    民    國    95    年    12    月   29     日
                              第三庭法  官  陳國成
上為正本係照原本作成。
本件以訴訟事件所涉及之法律見解具有原則性者為限，始得於本
判決送達後20日內向本院提出上訴狀並表明上訴理由，如已於本
判決宣示後送達前提起上訴者，應於判決送達後20日內補具上訴
理由（均按他造人數附繕本），且經最高行政法院許可後方得上
訴。
中    華    民    國    96    年     1    月    2     日
                                    書記官  王英傑


司法院資訊處製作；財團法人民間司法改革基金會備份。
